【裁判字號】    91,家上,119
【裁判日期】    920101
【裁判案由】    離婚
【裁判全文】
臺灣高等法院臺南分院民事判決  九十一年度家上字第一一九號  Ｊ
      上  訴  人  乙  ○  ○
      被 上 訴人  甲 ○ ○.
右當事人間請求離婚事件，上訴人對於中華民國九十一年十月七日臺灣臺南地方法院
第一審判決（臺灣臺南地方法院九十一年度婚字第五三七號）提起上訴，本院判決如
左：
    主    文
上訴駁回。
第二審訴訟費用由上訴人負擔。
    事    實
甲、上訴人方面：
一、聲明：求為判決：
（一）原判決廢棄。
（二）准上訴人與被上訴人離婚。
二、陳述：除與原判決記載相同者，予以引用之外，補稱：
    原審以證人不實之證詞，而表示上訴人（即原告）被虐待之諸般情事非真實，不
    可歸責於被上訴人，故駁回上訴人之訴。其中有諸多不實與難符合常理，令上訴
    人難以心服，茲分述如下：
（一）被上訴人於六十七年十月起與訴外人王添寶通姦，於六十八年六月被查獲後，
      兩造感情有了裂痕，上訴人難以忘懷。而被上訴人並不因此生愧疚之心，好好
      營造二人情感，反而拒絕上訴人之求好，令上訴人心灰意冷。因此二造至今分
      床二十年，上訴人無法過正常的夫妻生活。夫妻之名實在名存實亡。
（二）七十二年六月因被上訴人與上訴人吵架，致上訴人右手四指被截斷，此被上訴
      人並未至醫院照顧上訴人，對上訴人安危完全置之不理，而當時證人樂秀興、
      樂秀珠尚小，根本難以證明，又子女跟被上訴人較親，自然偏向被上訴人。八
      十九年十月上訴人大腸開刀住了一月又二十八天，被上訴人亦未至醫院照顧上
      訴人。被上訴人謊稱有照顧，而證人樂秀興卻表示，因被上訴人身體不好才無
      去照顧，由此可知被上訴人說謊，致二人無法自圓其說；如前項通姦一事，明
      明判決了，被上訴人仍然說謊表示沒有，因此同理可證被上訴人之辯駁皆為不
      實。
（三）七十六年五月起，被上訴人又認識鄰居單身男子王海樹，且幫其買菜煮飯，又
      公開出遊外宿，屢勸不聽，不顧上訴人的顏面，致上訴人遭鄰居諷刺，譏笑戴
      綠帽子，此一直延續至今，令上訴人身體、精神深受折磨，難以忍受其痛苦。
      而被上訴人表示是以一月三千元受僱於王海樹。如此實在不符常理，幫傭至少
      有一萬元以上，何況若無不正常關係，會為區區三千元，不顧丈夫的反對、感
      受，及鄰居的嘲笑，而依然故我。又被上訴人表示旅遊時王海樹沒去，但證人
      樂秀珠卻證明王海樹有去，只是不知有否同住。由此更可見被上訴人的謊言不
      攻自破。
（四）又被上訴人常為細故就咬傷上訴人，如七十八年六月、九十一年六月。被上訴
      人表示是保護自己，那為何被上訴人無受傷，反而是上訴人受傷哪？至於其他
      吵架更是無數。
（五）被上訴人與上訴人個性不合，經常吵架，上訴人在家得不到溫暖、和樂，因此
      唯有回大陸探親，以暫時忘記痛苦，但是一年只一次。被上訴人卻說一年三次
      ，在此上訴人附上台胞證，證明被上訴人從頭至尾皆為謊言。
（六）綜上所述，可知被上訴人之辯詞皆為不實，而證人之證言，有的事是太小根本
      無法證明，長大了在外做事，也不知原委，但為與被上訴人親近，自然護著被
      上訴人，然卻與被上訴人辯詞無法一致，故有可議之事。反之被上訴人對上訴
      人二十幾年的吵吵鬧鬧與折磨，已達不堪同居之虐待。又雙方分居二十年，早
      已無夫妻幸福美滿之期盼，因此實在不必勉強維持這有名無實的婚姻關係。為
      此依民法第一千零五十二條第一項第三款規定，訴請改判兩造離婚。
三、證據：除援用第一審所提證據外，補提：
  (一)台胞證影本一份。
  (二)判決書一份。
乙、被上訴人方面：
一、聲明：求為判決：
  (一)駁回上訴。
  (二)第二審訴訟費用由上訴人負擔。
二、陳述：除與原判決記載相同者，予以引用之外，補稱：
（一）上訴人於原審及  鈞院審理時迭稱被上訴人於六十七年十月與訴外人王添寶通
      姦，而使二造感情有了裂痕，其後被上訴人更拒絕上訴人之求好，令上訴人心
      灰意冷，因而分床二十年餘，而有不堪同居之虐待事實云云。惟被上訴人記憶
      所及並未曾因通姦罪前往法院或地檢署應訊，故實不知王添寶被判刑之緣由。
      又倘真有其事，則上訴人自可於當時即與被上訴人離婚，甚至一併提出刑事告
      訴，焉有事隔二十年後才又舊事重提而指稱其現受有不堪同居之虐待而據此提
      起離婚訴訟，顯難謂有正當及保護之必要。再者，二造分房二十餘年之原因，
      業據二造子女樂秀珠於原審證稱係上訴人行房時會對被上訴人粗暴（口出穢言
      、強抓乳房、大力撞擊下體等），所以被上訴人會害怕而不敢與上訴人同房，
      被上訴人才與證人樂秀珠同睡，而非被上訴人無端拒絕。況且上訴人經常在外
      嫖妓，此有上訴人親筆書寫曾於七十七年、七十八年、七十九年註明「在外玩
      女人」、時間、金錢，且上訴人更因此結識「洪秀英」之記事可稽。被上訴人
      深怕感染性病，自不敢與上訴人同房，可見二造無法正常同房之原因完全可歸
      責於上訴人。
（二）上訴人復稱七十二年間其手指被截斷及八十九年大腸開刀，被上訴人均未至醫
      院照顧，對上訴人安危完全置之不顧云云，亦屬不實。蓋證人樂秀興、樂秀珠
      二人業於原審證稱被上訴人有帶其二人前往醫院照顧手指受傷之上訴人，至於
      上訴人大腸開刀期間，被上訴人身體曾因脊椎受傷開刀而無法從事粗重工作，
      此有診斷證明書可證，然被上訴人仍進出醫院予以關心，有證人樂秀興、樂秀
      珠於原審之證詞可資證明，詎上訴人竟歪曲事實，顯無理由。
（三）上訴人又指被上訴人與鄰居王海樹有不正常關係云云，然卻從未提出二人有何
      不正常往來之證據，難謂受有身體、精神之折磨。況且被上訴人幫王海樹煮飯
      而收月薪三千元，亦係因上訴人經常前往大陸而未給生活費，上訴人為貼補家
      用才幫王海樹煮飯，此亦有證人樂秀興、樂秀珠可予證明，故上訴人此舉顯屬
      對被上訴人之重大侮辱，亦可證明上訴人為求離婚而無所不用其極之態度。
（四）上訴人復以被上訴人常因細故就咬傷上訴人，而謂受有不堪同居之虐待云云，
      亦屬不實，蓋上訴人為退役老兵，個性一板一眼，曾將樂秀興之耳膜打傷，更
      常因細故與被上訴人吵架，而七十八年六月十一日乃上訴人要求十點半即吃飯
      ，被上訴人來不及煮，上訴人即摔東西，口出惡言質問被上訴人為何還未煮飯
      ，並且抓被上訴人之頭髮準備打被上訴人，被上訴人為求自保不受傷害，情急
      之下不得已才咬傷上訴人。至於九十一年六月六日之事件，則可能係上訴人為
      訴請離婚而故意自外回家與被上訴人吵架並打被上訴人，被上訴人為免脊椎之
      舊疾遭打而復發才予以反抗，此仍屬正當防衛範圍，而上訴人即以此事向法院
      聲請保護令，不久即提出離婚訴訟，可見上訴人之離意甚堅。然此事件既可歸
      責於上訴人，且二人早已分居，其主張不堪同居之虐待顯無理由。
（五）被上訴人自政府開放大陸探親，即經常前往大陸久住，自該時起即鮮少給付生
      活費予被上訴人。而上訴人在大陸另結新歡，此有樂秀興於原審時證稱：「我
      父親從八十六年開始就常常回大陸，我大陸的姑姑也有寫信說我父親在大陸有
      女朋友，且說我父親有置產給女朋友：：：」等語，另有上訴人胞姐寄給被上
      訴人及樂秀興、樂秀珠之航空信件內容得證，由此可見上訴人堅決離婚乃為能
      與在大陸之女友結婚。
    綜上所述，上訴人處心積慮將陳年舊帳翻出並不實主張而訴請離婚，其目的無非
    為遺棄被上訴人而與大陸之新歡結婚，且上訴人個性乖戾，更經常在外嫖妓，實
    為造成二造感情不睦之主因，至於其主張被上訴人有經常性地對其身體及精神上
    施以虐待致其身體上或精神上已達不可忍受之痛苦，而已達不堪繼續與被上訴人
    同居程度云云，顯然不可採。
三、證據：除援用第一審所提證據外，補提：
  (一)筆記摘要影本乙件。
  (二)診斷證明書影本乙件。
  (三)信件及信封影本乙件。
      理      由
一、本件上訴人起訴主張：兩造於民國五十七年四月十四日在台南市結婚，婚後夫妻
    感情尚融洽，育有子女二男一女，均已成年。被上訴人自六十七年十月間起與訴
    外人王添寶通姦，上訴人於六十八年六月十三日回家經鄰嫂告知晚間有一位男子
    至上訴人家中宿夜，乃會同連長在住處內逮捕該男子王添寶，而王添寶業因涉犯
    通姦罪經法院判處徒刑確定在案。上訴人於七十一年三月十九日向被上訴人求歡
    被拒，兩造分床至今已十九餘年。七十二年六月十二日早上，被上訴人與上訴人
    吵罵，致上訴人於上班沖床時不幸右手四指被截斷，而被上訴人未曾至醫院照顧
    上訴人。七十六年五月間，被上訴人幫鄰居單身男子王海樹買菜煮飯，二人並公
    開戀情成對郊遊外宿。於七十八年六月十一日，上訴人問被上訴人為何未煮午飯
    ，被上訴人跟上訴人吵架，咬上訴人之手臂，致上訴人手臂流血，上訴人乃向台
    南市公園派出所報案，但未對被上訴人提出告訴，此後上訴人不再在家吃飯，但
    上訴人仍每個月給被上訴人生活費新台幣（下同）一萬元。從前上訴人在家吃飯
    時，每月給被上訴人生活費一萬三千元至一萬四千元，逢年過節另給加菜金，被
    上訴人竟跟上訴人吵說她是吃政府不是吃上訴人，被上訴人說話太無情義，使上
    訴人寒心。於八十一年七月間，上訴人曾二次向被上訴人提出離婚之意，被上訴
    人要求上訴人給付三百萬元至四百萬元，然上訴人沒有錢，因此被上訴人不與上
    訴人離婚，意在等上訴人過世，被上訴人即可以領上訴人之退休薪俸養老。於八
    十三年六月十六日，上訴人第一次前往大陸探親一個月，之後上訴人多次去大陸
    ，乃係因在台灣無法與被上訴人溫和生活，反而挨罵受氣。於八十九年十月三十
    日，上訴人大腸開刀，住台南榮民醫院一個月又二十八天，被上訴人未至醫院照
    顧上訴人，上訴人拿錢請人照顧二十一天，花費四萬五千元，之後即無人看顧，
    上訴人大腸手術至今已二年，肚子常不舒服，大便不順，僅靠吃藥維持。於九十
    一年一月二十八日，因被上訴人常與上訴人爭吵，上訴人在台過年無處歸宿，乃
    至大陸過年，同年五月二十五日上訴人返台，見被上訴人仍不悔改回頭，繼續與
    王海樹糾，上訴人仍忍耐，想平平安安過一天算一天，因而未提出刑事通姦告
    訴。於九十一年六月六日晚上八點三十分，被上訴人自外回家跟上訴人吵罵不休
    ，上訴人無可奈何出嘴，被上訴人竟拿掃把柄打上訴人之頭，上訴人奪回掃把，
    被上訴人用嘴咬上訴人之左小手臂流血受傷、向上訴人扔枕頭、摔壞電扇，上訴
    人打電話給台南市第五分局員警，員警要上訴人去醫院驗傷才有證明，當日晚上
    十一點三十分上訴人乃至成大醫院驗傷照相打針吃藥，花費三百七十元。於九十
    一年七月七日至八日，被上訴人與王海樹又出外郊遊二天一夜始回家，且被上訴
    人平時晚上常遲至十二點、一點或二點才回家，上訴人遭鄰居諷刺譏笑戴綠帽背
    黑鍋，使上訴人裝聾作啞低頭不吭無臉見人。上訴人因再也無法忍受被上訴人同
    居之虐待，因此已搬至外居住，為此爰依民法第一千零五十二條第一項第三款之
    規定，訴請判准兩造離婚。
二、被上訴人則以：被上訴人並未與王添寶通姦，六十八年六月十三日王添寶前來拜
    訪被上訴人，因適逢當日下大雨作水災，王添寶無法回家，因此才會在兩造家中
    寄宿，且自七十幾年迄今，被上訴人與王添寶均無任何聯絡。兩造雖同居一屋，
    然自六十幾年間起即未曾發生性關係，此乃因上訴人虐待被上訴人所致。上訴人
    之手指於七十二年間遭機器截斷住院，且上訴人於八十九年間進行大腸開刀手術
    ，被上訴人均有至醫院照顧上訴人。王海樹係兩造之鄰居，其僱請被上訴人為其
    煮飯，每月薪資三千元，被上訴人與王海樹並無不正常之關係。且九十一年七月
    間，被上訴人並未與王海樹單獨出遊，被上訴人係與團體一起出遊，王海樹並未
    參加。七十八年六月十一日，因上訴人要毆打被上訴人，被上訴人才會先咬上訴
    人。自大陸開放探親後，上訴人每年回去大陸三次，每次回去都很久才返台，自
    該時起上訴人即未固定給付被上訴人生活費，且自八十九年間起，上訴人更是未
    曾給付生活費予上訴人。九十一年六月六日晚上，被上訴人並未拿掃把打上訴人
    之頭，亦未向上訴人扔枕頭及將電風扇摔壞，被上訴人只是將枕頭扔至外面，又
    當日因上訴人毆打被上訴人，被上訴人才咬上訴人，上訴人有流血。上訴人因與
    被上訴人吵架，便於九十一年六月間搬離兩造之住處，又上訴人一直吵著要與被
    上訴人離婚，被上訴人不同意，上訴人才會提起本件訴訟等語，資為抗辯。
三、兩造不爭執之事實：
（一）兩造於五十七年四月十四日結婚，婚後育有子女三人，均已成年。
（二）兩造分床迄今已二十年左右，未有夫妻之實。
（三）被上訴人有為鄰居男子王海樹買菜煮飯。
（四）自大陸開放探親後，上訴人多次前往大陸久住。
（五）被上訴人曾於七十八年六月十一日、九十一年六月六日兩造爭吵時咬傷上訴人
      之手臂。
（六）上訴人自九十一年六月間搬離兩造之住處，兩造因而分居迄今。
四、按夫妻之一方受他方不堪同居之虐待者，得向法院請求離婚，民法第一千零五十
    二條第一項第三款定有明文。又按所謂不堪同居之虐待，係指予以身體上或精神
    上不可忍受之痛苦，致不堪繼續同居者而言，如非客觀的已達於此程度，不容夫
    妻之一方，以主觀之見解，任意請求與他方離婚（最高法院三十四年度上字第三
    九六八號判例參照）。
五、上訴人主張其遭被上訴人不堪同居之虐待，是否可採，為本件上訴有無理田之關
    鍵，茲分述如下：
（一）查上訴人主張被上訴人自六十七年十月間起與訴外人王添寶通姦，經上訴人於
      六十八年六月十三日查獲之事實，被上訴人雖否認之，惟經原審法院依職權調
      取該院六十八年度訴字第四八０號刑事案卷核閱結果，王添寶確因自六十七年
      十月間起至六十八年六月間與被上訴人通姦，而經判處有期徒刑六月，並與另
      犯之偽造署押罪定應執行刑有期徒刑九月確定在案，是被上訴人空言否認實非
      可採。又被上訴人雖曾與王添寶通姦，然被上訴人辯稱其自七十幾年迄今即與
      王添寶無任何聯絡等語，上訴人亦無法舉證證明被上訴人與王添寶迄今仍有往
      來及通姦，則上訴人執二十餘年前被上訴人與他人通姦情事，指稱其現受被上
      訴人不堪同居之虐待，即難謂為正當及有保護之必要。
（二）又本件經訊問兩造所生之子女樂秀興、樂秀珠，渠等之證述如下：
    (一)樂秀興證稱：「我父母親相處不是很好，因我父親是職業軍人，所以我父親做
      事都是一板一眼，什麼事情都要照著我父親的意思作，如果不從，我父親就會
      罵我們。起訴狀我有看過，我覺得我父親是蓄意的，我覺得我父親起訴狀所寫
      的不實在。‧‧‧我父親從七十一年開始就與我母親分房睡，那是我父親刻意
      不與我母親同居的，我不知道原因。還有我父親四指被截斷，這件事對我們家
      來說是件大事，我印象中我母親有帶我們去照顧我父親，我母親也都有照顧我
      父親，我父親說我母親沒有去醫院照顧他，這是不實在。我父親大腸開刀住院
      的那段時間，因我母親那時身體不好，我們家人有商量才另外請看護來照顧我
      父親，並不是我母親全年都不照顧我父親。還有因我父親常常往大陸跑，一年
      在家只有二、三個月，所以家用不夠的時候，我母親為了要貼補家用，才會到
      王海樹家去幫他們煮飯，一個月薪水三千元，我母親並沒有跟王海樹有不正常
      關係。今年七月我母親有跟一群人去玩，王海樹人剛好也不在，但是我不確定
      他們有沒有一同出遊。七十八年六月十一日當天的情形我不清楚，我回來的時
      候才知道我父親有受傷，我聽我母親說因她要包粽子，我母親浸泡粽葉，但是
      我父親洗手沒有將粽葉移開，兩人因而吵架，因我跟我父親感情不是很好，生
      活費的情形我不清楚，印象中我父親曾經把我的耳朵打傷過，以前他們吵架時
      我母親有時候生氣會說要離婚，但那並不是真心的，我父親從八十六年開始就
      常常回大陸，我大陸的姑姑也有寫信說我父親在大陸有女朋友，且說我父親有
      置產給女朋友，我父親離開臺灣到大陸去時，我父親都沒有跟家人說，我們都
      是隔天才知道我父親離開的消息。九十一年六月六日當天的情形我沒有看到，
      但是我知道我們家的電風扇沒有壞，我母親是有咬傷我父親，父母親他們都是
      為了小事吵架，我覺得我父親蓄意要離婚，因為他在大陸有女朋友。」等語（
      詳見原審九十一年八月十九日言詞辯論筆錄）。又其所證述上訴人在大陸有女
      朋友乙事並有信件乙份在卷可稽。
    (二)樂秀珠證稱：「從我印象中，我父親對王添寶這件事心中有芥蒂，行房時會對
      我媽媽粗暴，所以我母親會害怕不敢與我父親同房，我母親才跑來跟我同睡，
      他們已經分房很久，時間上我不記得。我父親四指被截斷的時候，因那時我母
      親有在從事海產的生意，如果我母親有空我母親會去照顧我父親，如果我母親
      沒有空，我也會去照顧我父親。我母親跟王海樹沒有關係，那是因為王海樹跟
      他太太離婚，沒有人煮飯給他吃，所以王海樹才會請我母親煮飯給他吃，王海
      樹有一個月給我母親三千元。七十八年六月十一日我父親有被我母親咬傷，當
      天發生的情形我已經忘記，因為他們吵架，我父親有時候會拿東西丟我媽媽，
      所以我母親就會用咬我父親的方式來保護她自己。以前我母親沒有生活費的時
      候，我父親就會拿一萬五千元透過我轉交給我母親，在我父親去大陸之前的一
      個月及我父親在大陸期間都沒有給我母親生活費，因為我父親說他不在家，不
      需要給我母親生活費，最近這二年我父親也都是人有在臺灣才有給我母親生活
      費，但是近半年來，我父親都沒有給我母親生活費。以前他們吵架的時候，我
      母親是有說過要離婚，但是這並不是我母親的真心話。我父親大腸開刀的時候
      ，我有跟我父親商量，我說要照顧我父親，但是我父親堅持說要請看護，且那
      時我母親剛開完刀，沒有力氣照顧我父親，那時我跟我母親每天進進出出醫院
      關心我父親，我父親開刀的時候我們都還全程在外面陪同。九十一年六月六日
      那天的情形我不了解，九十一年七月份據我瞭解是承辦人邀我媽媽還有王海樹
      ，還有我們附近的鄰居一起去玩，且我母親並不是跟王海樹住同房。我覺得我
      母親這二、三十年來承受壓力很大，我覺得我父親自從去大陸之後個性上改變
      很多，最近一、二年來我父親個性變得更奇怪，我覺得我父親有點想要遺棄我
      母親才會來法院訴請離婚。」等語（詳見原審九十一年八月十九日言詞辯論筆
      錄）。
    (三)由上開證人之證詞可得知上訴人所指遭被上訴人虐待之諸般情事，尚非真實，
      甚至反而上訴人常無故懷疑被上訴人與王海樹有不正常之關係，且上訴人經常
      前往大陸久住，未照顧被上訴人之生活，應可歸責於上訴人，上訴人主張其受
      被上訴人不堪同居之虐待，自非可採。
（三）再被上訴人雖曾於七十八年六月十一日、九十一年六月六日兩造爭吵時咬傷上
      訴人之手臂，惟依前開證人樂秀珠之證述，兩造於吵架時，上訴人亦會以丟擲
      物品之方式傷害被上訴人，被上訴人咬傷上訴人只是被上訴人保護自己之方式
      而已，且上訴人於七十五年七月五日曾書寫一紙立約書予被上訴人，內容載明
      ：「夫妻之間從今以後絕不吵鬧事情發生，本人乙○○立約，以後我自行改過
      性格，如有不改之事，照立約書憑證為據，今後夫妻和睦相處，互敬尊重，特
      此憑證。立約人：乙○○」等語，有「立約書」影本一件附卷可稽，雖上訴人
      否認該紙立約書為其所書寫，惟證人樂秀興已證稱該字據確為上訴人所書寫無
      誤，堪認上訴人所辯不實，而由前開立約書記載之內容觀之，上訴人有因其個
      性關係常與被上訴人吵鬧，致夫妻間無法和睦相處之情事，復參以上訴人曾於
      九十一年六月間以其前開遭被上訴人傷害之事由向原審法院聲請核發通常保護
      令，然經駁回確定在案，業經原審法院依職權調取該院九十一年度家護字第三
      三五號卷宗核閱綦詳，並為兩造所不爭，是自難僅憑兩造數十年之婚姻關係中
      ，被上訴人曾二次咬傷上訴人，即遽認被上訴人有對上訴人施以虐待。
（四）綜上所述，上訴人主張被上訴人有經常性對其身體及精神上施以虐待，其身體
      上或精神上已達不可忍受之痛苦，致不堪繼續與被上訴人同居云云，顯非可採
      。
六、從而，上訴人依民法第一千零五十二條第一項第三款之規定，訴請與被上訴人離
    婚，為無理由，是則原審駁回上訴人請求離婚之訴並無違誤。上訴意旨仍執陳詞
    指摘原判決不當，求予廢棄改判，為無理由，應予駁回其上訴。
七、本件事證已臻明確，兩造其餘攻擊、防禦方法及舉證，因與本案判斷結果，不生
    影響，爰未逐一論述，併此說明。
八、據上論結，本件上訴為無理由，依民事訴訟法第四百四十九條第一項、第七十八
    條，判決如主文。
中      華      民      國    九十二    年      一      月      廿一    日
                                    臺灣高等法院臺南分院民事第三庭
~B1審判長法官  林    輝    雄
~B2      法官  丁    振    昌
~B3      法官  徐    宏    志
右為正本係照原本作成。
如對本判決上訴，須於判決送達後二十日內向本院提出上訴狀，未表明上訴理由者，
應於上訴後二十日內向本院提出理由書。
中      華      民      國    九十二    年      一      月      廿四    日
                                        法院書記官  陳    昆    陽


司法院資訊處製作；財團法人民間司法改革基金會備份。
